臺灣臺南地方法院民事判決　九十三年度訴字第七八六號
原　　　告　乙○○
訴訟代理人　郭玉山律師
　　　　　　顏淑烊律師
被　　　告　台南縣柳營鄉公所
法定代理人　甲○○
訴訟代理人　李家鳳律師
上列當事人間請求回復原狀等事件，本院於中華民國九十四年五
月十六日言詞辯論終結，判決如左：
    主    文
原告之訴及其假執行之聲請均駁回。
訴訟費用由原告負擔。
    事    實
甲、原告方面：
一、聲明：
（一）被告應將坐落台南縣柳營鄉○○○段三四一之十八地號土
      地上如附圖Ｂ所示部分面積二一一平方公尺柏油路面除去
      後，將該基地返還原告。
（二）被告並自民國（下同)八十八年六月七日起計算五年份相
      當於地租金額新台幣（下同）五十九萬五千元之損害金給
      付於原告。
（三）訴訟費用由被告負擔。
（四）原告願供擔保請宣告假執行。
二、陳述：
（一）按台南縣柳營鄉○○○段三四一之一八地號面積二八九·
      五平方公尺建地係原告所有，該土地中除附圖Ａ部分為原
      涼亭已經拆除返還原告外，附圖Ｂ部分（即坐落台南縣柳
      營鄉○○○段三四一之十八地號土地如附圖Ｂ所示部分面
      積二一一平方公尺之土地，以下簡稱系爭土地）係圓環土
      地，向來連接著涼亭使用，作為涼亭出入之地，等於是該
      涼亭之庭院，與該涼亭一塊構成一個圓環。早經被告舖設
      柏油供公眾休閒活動使用。惟因未經原告同意係屬無權占
      用，即無論使用期間之久暫皆屬無權占有。
（二）原告於前案強制執行拆除涼亭之後漫以為附屬空地亦能一
      併收回使用，否則該空地既無涼亭亦不能單獨供何使用，
      詎料原告聲請許可建築後被告率先抗辯主張系爭土地係道
      路用地供公眾通行數十年之既成巷道且其舖設柏油等拒不
      返還，用存證信函限期催告返還無效迫不得已提起本訴，
      請求被告將系爭土地除去柏油後將該基地返還原告，並附
      帶賠償相當於五年份租金額五十九萬五千元之損害金，其
      計算方法為地價二百三十八萬元，年租率五％，年租金十
      一萬九千元乘五年為五十九萬五千元。
（三）查系爭所謂圓環，係因在中心位置有該涼亭，始能聚人在
      該處作休閒活動，於今涼亭拆除後一片空白，無一遮蓋之
      物，已無容人活動之設備，縱然從前供為出入涼亭之用，
      現已走入歷史，即無任何用途，被告一再主張係供公眾通
      行之道路用地，是指說在圓環周圍之道路用地云云，現在
      所訴是在圓環裡面之空地，即前涼亭前面之空地，雖然舖
      有柏油，但不是道路，更不是圓環周圍之道路，被告一味
      曲解事實，指為圓環周圍之道路，土地係在圓環裡面，怎
      能指為圓環周圍之道路？充其量亦只有西南方之一角而已
      ，約十坪地範圍耳。被告一味意圖無償而永遠使用人民之
      私有土地，其居心叵測。既有重視地方建設，方便公眾之
      心，何不徵收土地，然後暢所欲為？庶免壓迫百姓，強占
      私人土地。
（四）原告於九十三年六月八日所提之民事起訴狀之訴之聲明第
      一項，因根據九十三年八月二十四日之鹽水地政事務所土
      地複丈成果圖之複丈成果，確定系爭被告應返還於原告之
      土地面積為該圖所示基地A之面積二一一平方公尺，茲將
      請求返還之系爭土地由二一二‧五平方公尺，更改為二一
      一平方公尺。
（五）對被告答辯所為之陳述
    1.台南縣政府於九十二年五月二十七日之會勘結果，認系爭
      土地業經台南縣政府認定屬於現有巷道。惟依土地登記謄
      本及地籍圖中，該謄本之分區使用所載為「鄉村區」，且
      於該謄本上就該「鄉村區」之載明並無其他例如本區○○
      地段為「現有巷道」等附帶說明字句，另地籍圖中系爭土
      地341-18亦為一完整之建地，據此可知341-18本為一完整
      之建地，而非如被告所稱部分為「現有巷道」，是台南縣
      政府之會勘明顯有誤而與事實不符。
    2.被告所提之台南縣政府之會勘結果，係於九十二年五月二
      十七日做成，會勘結果第五點記載：「兩條道路交叉形成
      之圓環……該圓環與週邊道路有不可分離的使用性質，宜
      維持原使用性質。」惟查，該圓環於九十三年四月七日已
      拆除，是會勘所依據之事實事後發生變更，則該會勘之結
      果既與現況不符，於本案實已無法適用。另「因地理環境
      或人文狀況改變，既成道路喪失其原有功能者，則應隨時
      檢討並予廢止」（大法官釋字第四００號參照），併予敘
      明。
    3.又「既成道路符合一要件而成立公用地役關係者，其所有
      權人對土地既已無從自由使用收益，形成因公益而特別犧
      牲其財產上之利益，國家自應依法律之規定定辦理徵收給
      予補償……」（大法官釋字第四百號參照）。惟被告既稱
      系爭土地為「既成巷道」，為何不見被告就該侵害原告之
      財產權行為有辦理任何給予徵收補償？是被告乃欲利用台
      南縣政府之會勘結果來扭曲事實，將本屬於原告之建地「
      強行認定」為既成巷道，使原告無法使用該建地建築房屋
      居住，在外居無定所，四處漂泊，令人痛心！
    4.原告否認其父親曾出具被告所提之申請免稅證明書，因其
      父為啞巴，亦不會寫字，故不可能申請該免稅證明書，亦
      無可能簽收該免稅證明書。又原告於六十九年即已遷出新
      營鎮，並於七十二年遷出台北縣，則原告於七十年已不在
      柳營，則原告更無可能提出前開之免稅證明申請書及簽收
      該免稅證明書。另原告就系爭土地本有繳納地價稅，絕非
      被告所稱迄今從未繳納地價稅，且此亦足證原告之父親從
      未提出前開之申請免稅證明書，因若被告所言屬實，原告
      理應不需再繳納地價稅始為正確，乃被告所言並非事實。
    5.又台南縣稅捐稽徵處九十三年十一月十一日南縣稅土字第
      Ｚ000000000號復函，其要點為三四一之一號土
      地無繳稅資料，至九十二年繳款書影本係課柳營鄉○○○
      段三四一之一八號土地之地價稅。一可以證明系爭土地原
      告有繳稅，並非被告抗辯無繳稅。二可以證明係本件訴訟
      標的，原告自起訴就一直主張為小腳腿段三四一之一八號
      訴訟標的並無不符。
    6.被告答辯：系爭土地因自日據時代起即已作道路使用至今
      ，並於八十四年間即經台南縣政府劃入「新營生活圈道路
      系統建設計畫」內，柳營鄉公所依據該計畫於八十八年間
      規劃「柳營鄉○○○○道路實施計畫」，系爭土地道路併為
      南八十一號鄉道拓寬為十二公尺寬，故系爭土地迄今未喪
      失其道路功能云云。原告主張：系爭土地自圓環存在時，
      即已作連接著涼亭使用，作為涼亭出入之地，等於是該涼
      亭之庭院，與該涼亭一塊構成一個圓環，被告未得原告同
      意，鋪設柏油供公眾休閒活動使用，是系爭土地絕非被告
      所言作為道路之使用。又被告既將系爭土地道路併為南八
      十一號鄉道拓寬為十二公尺寬，則不應將系爭土地南邊及
      東邊部分，強行列入南八十一號鄉道拓寬計畫，此舉明顯
      違反上開計畫，藉詞強佔原告之土地。
   7. 被告答辯：系爭土地係屬既成道路有臺灣省林務局於民國
      六十五年所作之航測圖可證。原告主張：原告否認被告所
      提之前開航測圖可作為系爭土地為既成道路之證明。
   8. 記得本件起訴後九十三年十月間被告答辯就主張依據台南
      縣政府會勘紀錄系爭土地為現有巷道。奇怪至九十三年十
      二月二十八日即變成「目前業已簽會相關單位辦理中」。
      至翌日各單位會簽結果始認為有必要。豈不是對十月間自
      己之主張打嘴巴？相反可以認定所謂既成巷道均屬依法無
      據，就現在亦無既成巷道之確切證明。
（六）台南縣政府九十三年十二月二十八日府工管字第Ｚ000
      000000號復函要點謂原有圓環已拆除，部分土地是
      否仍具有不特定公眾通行規劃道路之必要乙案，目前業已
      簽會相關單位辦理中，俟查妥資料當迅速函復貴院。證明
      在九十三年十二月二十八日尚未定案。反而證明以前被告
      主張圓環拆除後仍為公眾通行之道路，伊有公用地役權云
      云均為無據。又台南縣政府九十三年十二月二十九日府工
      管字第Ｚ000000000號復函：本案圓環暨週邊道
      路供村民通行使用已久遠，該圓環雖已拆除，惟其與週邊
      道路有不可分之使用性質，故系爭土地仍具有供不特定公
      眾通行之必要。昨日未定案，今日定案之理由是認定與週
      邊道路，仍有不可分之使用性質故仍有供眾通行之必要。
      處理公事視同兒戲，圓環存在時系爭土地係做為出入圓環
      涼亭之庭園，但圓環拆除後剩下空地就是空地，所謂週邊
      道路明明白白，原來即有週邊道路，故與原來之圓環固有
      不可分之性質，但圓環拆除後此項關係已走入歷史，即路
      歸路空地歸空地，已脫離昔日使用不可分之性質，此點鈞
      院勘驗現場時已經勘驗屬實。台南縣政府之此項函復，核
      與事實不符。無非是袒護支持柳營鄉公所之官司，要不足
      採。
（七）本件被告為使民眾繼續使用系爭土地，初即發動地方人民
      寫陳情書，繼之串通上司為不實之證明，可以說無所不用
      其極，但事實歸事實，原告堅決否認公眾通行必要之事實
      。被告數年來不花一文錢，將原告所有價值逾百萬元之土
      地初使用為圓環後欲再使用為道路（現在不是做道路使用
      ）糟蹋人民財產算不了是好父母官，原告除對於台南縣政
      府之行政處分擬向內政部提出訴願，如被駁回再提起行政
      訴訟。
（八）本件爭執焦點，被告抗辯系爭土地為既成巷道，伊有公用
      通行地役權存在，而以台南縣政府之會勘紀錄及公文為其
      護身符，惟為原告所否認。按所謂既成巷道云云，係指該
      地原來無道路，而經該地方之人互相天天走出來，走成巷
      道，遂變成以此走出來之巷道為正式通行之巷道之情形而
      言。故稱既成巷道，初非法律所規定，乃天然形成者，並
      非所謂台南縣建築管理自治條例第幾條規定既成巷道更非
      縣政府幾個單位互相會簽就成立既成道路，縣政府各單位
      簽認有供不特定公眾通行之必要，僅僅簽有必要並無即成
      為既成道路之可能，仍須經行政手續送經認定之階段，可
      以算是成立一個提案或預備而已，絕不能以縣政府各單位
      簽認有必要就可認定其為既成巷道。
（九）被告主張系爭土地道路於民國八十四年間即經台南縣政府
      劃入「新營生活圈道路系統建設計畫」內，柳營鄉公所依
      據該計畫於民國八十八年間規劃「柳營鄉○○○○道路實施
      計畫」，系爭土地道路併為南八十一號鄉道拓寬為十二公
      尺寬云云。惟被告既將系爭土地道路併為南八十一號鄉道
      拓寬為十二公尺寬，則不應將系爭土地南邊及東邊部分，
      強行列入南八十一號鄉道拓寬計畫，此舉明顯違反上開計
      畫，藉詞強佔原告之土地。又原告於前次庭訊亦同意提供
      系爭土地西邊部分予柳營鄉公所，使其規劃之柳營鄉○○○
      ○道路可拓寬為十二公尺，然被告對原告之善意不予理會
      ，仍要求原告要提供系爭全部土地供通行之用，完全無視
      於原告現無固定住所，一家七口只能四處租屋為家，被告
      雖稱欲徵收原告之土地，惟從以前無權占地至今迄未發予
      原告補償金，並謂無法發給補償徵收金為常態，此種政府
      強佔人民土地之行徑，實令人不齒！
（十）查系爭土地圓環拆除後是一塊空地，所謂與週邊道路有不
      可分之關係，按周邊道路歸周邊道路，與原圓環內之空地
      有何不可分之關係，不要巧立名目一味想無償使用人民土
      地，必須尊重人民權益，不要肆意為之，倘若真正有作道
      路之必要唯有一個辦法─徵收，依法徵收，切勿永遠想無
      償使用人民財產，答辯為不足採。
三、證據：提出台南縣柳營鄉○○○段三四一之一八地號土地登
    記簿謄本、地籍圖、存證信函、現場照片、柳營風情（雙月
    刊）剪報、建築線指示（定）申請書圖、戶籍謄本、台南縣
    稅捐稽徵處九十二年地價繳款書各一份等件為證，並聲請傳
    訊證人董瑞雄。
乙、被告方面：
一、聲明：
（一）原告之訴暨假執行之聲請均駁回。
（二）訴訟費用由原告負擔。
（三）如受不利益判決，被告願供擔保請淮免予假執行。
二、陳述：
（一）原告起訴主張系爭土地，係作為出入涼亭之用，現涼亭已
      經拆除，自無任何用途，被告依法自應返還之云云。惟查
      ，系爭土地係屬柏油路面之「圓環道路」，自日據時代即
      有，至台灣光復後仍繼續作為道路使用迄今，圓環週邊東
      西南北方均為既成道路，係柳營鄉內重溪村、篤農村村民
      對外交通要道，並為鄉內大農村、太康村及鄰近東山鄉田
      尾村出入小腳腿地區之重要交通動線，此有柳營鄉篤農村
      、重溪村村民之「陳情報告書」可證，足證系爭土地係屬
      既成道路，原告主張系爭土地係作為出入涼亭之用云云，
      顯與事實不符，自不足採！
（二）系爭道路土地自台灣光復初期即已存在供村民通行之用，
      其現有道路寬度東側寬度為七．六米、南側寬度為一０．
      六五米、西北側寬度為一０．六五米，路面路邊側溝排水
      、電力、自來水等公共設施完竣，使用期間自台灣光復初
      期至今持續通行使用，通行情形則係作為村內主要通行使
      用，依台南縣建築管理自治條例第四條第二項規定應屬現
      有巷道，此有台南縣政府九十二年五月二十七日「台南縣
      柳營鄉○○○段三四一－一八地號建築線指定申請書」會
      勘記錄在卷可稽，亦足證系爭土地經主管機關認定為建築
      法上之現有巷道，原告雖有所有權，但其使用、收益、管
      理或占有均應受限制。
（三）按權利之行使，不得違反公共利益，或以損害他人為主要
      目的，民法第一百四十八條第一項訂有明文。又所有人，
      於法令限制之範圍內，得自由使用、收益、處分其所有物
      ，並排除他人之干涉，民法第七百六十五條訂有明文，而
      權利之行使，是否以損害他人為主要目的，應就權利人因
      權利行使所能取得之利益，與他人及國家社會因其權利行
      使所受之損失，比較衡量以定之。倘其權利之行使，自己
      所得利益極少而他人及國家社會所受之損失甚大者，非不
      得視為以損害他人為主要目的，此乃權利社會化之基本內
      涵所必然之解釋，最高法院七十一年台上字第七三七號判
      例意旨可參。查：系爭土地固為原告所有，惟自日據時代
      起即作為道路使用迄今，屬既成道路而成立公用地役關係
      ，從而被告將該有公用地役關係之現有巷道舖設柏油路面
      ，原告依法自有容忍之義務，原告請求被告除去柏油路面
      交還土地，顯於法不合，應無理由！
（四）系爭土地除中央圓環部分舖有水泥地為空地外，其餘均舖
      設柏油作為道路使用，此有原告提出之現場照片可稽，並
      經鈞院於九十三年八月二十四日實地履勘查明，此有勘驗
      筆錄可證，原告主張僅係作為出入涼亭之用云云，顯非事
      實。
（五）原告於九十二年四月間委託建築師就系爭土地申請指定建
      築線，經台南縣政府於九十二年五月二十七日會勘後認為
      「該巷道具有公益需要，屬於﹃台南縣建築管理自治條例
      ﹃規定之現有巷道」、「兩條道路交叉形成之圓環，據當
      地村長口頭表示自台灣光復初期即已存在，另依據民國六
      十五年之航測圖佐證，該圓環與周邊道路有不可分離的使
      用性質，宜維持原使用性質。」此有台南縣政府以九十二
      年六月六日府工管字第0920090537號函檢送會勘記錄可稽
      ，被告茲再提出上開函文全部供鈞院參酌，足證系爭土地
      業經主管機關台南縣政府認定屬於現有巷道，原告固有所
      有權，惟其使用、收益、占有及管理依法應受限制。
（六）又查系爭土地因作為圓環及道路使用，故原告之父親連皆
      得及共有人董三府於七十年間曾由柳營鄉公所出具證明書
      向台南縣稅捐稽徵處申請免稅，此有柳營鄉公所出據之證
      明書可證，系爭土地迄今亦未曾繳納地價稅，此有台南縣
      稅捐稽徵處九十三年八月三十日南縣稅土字第0930051399
      號函可證，足證系爭土地早已為圓環及道路使用迄今，未
      曾中斷，且於供公眾通行使用之初土地所有權人並未阻止
      。
（七）按大法官會議解釋第四百號解釋意旨謂「既成道路符合一
      要件而成立公用地役關係者，其所有權人對土地既已無從
      自由使用收益，形成因公益而特別犧牲其財產上之利益，
      國家自應依法律之規定定辦理徵收給予補償，各級政府如
      經費困難，不能對上述道路全面徵收補償，有關機關亦應
      訂定期限籌措財源逐年辦理或以他法補償。」、「至於因
      地理環境或人文狀況改變，既成道路喪失其原有功能者，
      則應隨時檢討並予廢止」，惟查：
    1.系爭土地經台南縣政府於民國九十二年五月二十七日實地
      會勘後，認為依「台南縣建築管理自治條例」第四條第二
      項規定為既成道路，此有台南縣政府九十二年六月六日府
      工管字第0920090537號函可證，且鈞院前於本件訴訟中實
      地履勘亦明顯可見係道路使用，足證系爭土地作為道路使
      用且並始終未喪失原有功能，已至為灼明。
    2.原告前雖另案提起拆除圓環涼亭訴訟，經鈞院於九十二年
      二月間以九十一年度訴字第二０四七號判決認定應將涼亭
      拆除確定，此有判決書可稽，而台南縣政府前來會勘認定
      系爭土地為既成道路係在九十二年五月間，足見本件系爭
      道路經主管機關台南縣政府認定係「既成道路」後，系爭
      土地至今始終均作為道路使用，並無地理環境或人文狀況
      改變，而喪失其原有功能之情事！抑且原有涼亭僅係作為
      供村民休憩聚會之所，非作為道路之用，與系爭土地作為
      既成道路之用有別，乃原告主張原有涼亭已經拆除，系爭
      土地喪失原有功能云云，顯屬無稽！
    3.系爭道路周邊早已有民宅及市○○○○道路並與同地段地
      號三四一之一七、三四一之五之土地上建物出入口直接毗
      鄰，與三四一之一地號上之道路相連而與南八十一線道路
      相通，此有鈞院九十三年八月二十四日會勘記錄附圖在卷
      可稽，若將系爭土地道路現狀予以變更，此將致與系爭土
      地道路毗連之居民面臨無路可走之窘境，相連之三四一之
      一地號道路無法與南八十一線道路相通使用，而徒生無謂
      爭端，此亦足證系爭土地道路之功能並無喪失情事！
（八）上開大法官會議解釋亦認為既成道路符合一定要件而成立
      公用地役關係，其所有權人對土地之使用收益應受限制，
      惟政府應予以補償，本件系爭土地道路為既成道路，原告
      請求被告返還土地，揆諸前開大法官會議解釋，顯無理由
      ！
（九）又查前開大法官會議意旨固認為國家應依法律之規定對既
      成道路予以徵收補償，惟亦認為各級政府如因經費困難，
      亦可訂定期限籌措財源逐年辦理或以他法補償，經查：為
      於八十四年間即經台南縣政府劃入「新營生活圈道路系統
      建設計劃」內，被告柳營鄉公所亦依據該計劃於八十八年
      間規劃「柳營鄉○○○○道路實施計劃」，待相關經費經
      上級籌措核發後，即得對係土地給予徵收補償。亦與上開
      大法官會議解釋意旨無違。
（十）系爭土地歷年來均無繳交地價稅，至九十二年四月間原告
      繼承分割取得系爭土地後，始自行申報繳交地價稅，此為
      原告於鈞院九十三年十二月十三日庭訊時所自承，並有台
      南縣稅捐稽徵處九十三年十一月十一日南縣稅土字第0930
      066770號函在卷可稽，足證系爭土地自日據時代之前即供
      道路使用至今，而為既成道路，至為顯然！
（十一）系爭土地經台南縣政府於九十二年五月二十七日實地會勘
      後，認為依「台南縣建築管理自治條例」第四條第二項規
      定為既成道路，此有台南縣政府九十二年六月六日府工管
      字第0920090537號函可證，且鈞院前於本件訴訟中實地履
      勘亦明顯可見係道路使用；又系爭土地係供公眾之道路使
      用，並非專供通行至原有圓環之用，系爭土地因與周邊道
      路有不可分之使用性質，故仍具有供不特定公眾通行之必
      要，此亦有台南縣政府九十三年十二月二十九日府工管字
      第0930215735號函在卷可稽，至於原有圓環雖經鈞院以九
      十一年度訴字第二０四七號判決應予拆除，惟上開判決明
      白指出判決僅針對圓環部分，至於其他供道路使用部分之
      土地並不在該訴訟之範圍（見上開判決第六頁第五至九行
      ），且原有圓環拆除，並不影響系爭土地供道路使用之必
      要，原告主張系爭土也為既成道路因現狀變更應予廢止云
      云，顯無理由！系爭土地道路周邊早已建有民宅及市場，
      系爭土地道路並與同地段地號三四一之一七、三四一之五
      之土地上建物出入口直接毗鄰，與現有南八十一線道路相
      連為道路使用，此有鈞院九十三年八月二十四日會勘記錄
      附圖在卷可稽，若將系爭土地道路現狀予以變更，此將致
      與系爭土地道路毗連之居民面臨無路可走之窘境，相連之
      三四一之一地號道路無法與南八十一線道路相通使用，況
      系爭土地道路於民國八十四年間即經台南縣政府劃入「新
      營生活圈道路系統建設計劃」內，被告柳營鄉公所亦依據
      該計劃於民國八十八年間規劃「柳營鄉○○○○道路實施
      計劃」，系爭土地道路將併為南八十一號鄉道拓寬為十二
      公尺寬，更足證系爭土地道路之功能並無喪失情事！
（十二）系爭土地因自日據時代起即已作為道路使用至今，嗣於八
      十四年間即經台南縣政府劃入「新營生活圈道路系統建設
      計劃」內，被告柳營鄉公所乃依據上開規劃於八十八年間
      規劃「柳營鄉○○○○道路實施計劃」，足證系爭土地自
      始即作為道路使用至明，且迄今未喪失其道路功能，原告
      主張系爭道路功能已喪失應予廢止其既成道路云云，顯非
      事實！
（十三）系爭土地自始即作為道路使用，原告之先祖並未反對，被
      告並無強占原告土地之處，且被告於原告陳情徵收土地時
      ，因礙於經費，乃對圓環涼亭使用部分欲先行辦理價購，
      至於道路使用部分則待南八十一線道路拓寬徵收時一併辦
      理，嗣因原告同意後旋又反悔，始未能依法予以補償，原
      告主張被告並不予以補償云云，顯非事實！
（十四）按於「為發展經濟，促進土地利用，增進社會利，對於國
      防、政府機關、公共設施、騎樓走廊、研究機構、教育、
      交通、……等所使用之土地，及重劃、墾荒、改良土地者
      ，得予適當之減免；其減免標準及程序，由行政院定之。
      」土地稅法第六條訂有明文；而平均地權條例第二十五條
      亦規定「供國防、政府機關、公共設施、騎樓走廊、研究
      機構、教育、交通、……等所使用之土地，及重劃、墾荒
      、改良土地者，得予適當之減免；其地價稅或田賦得予適
      當之減免；其減免標準及程序，由行政院定之。」行政院
      依上開法律授權訂定之「土地稅減免規則」第九條規定「
      無償用供公眾使用之私有土地，經查明屬實者，在使用期
      間內，地價稅或田賦全免。」本件系爭土地因由原告之父
      向被告柳營鄉公所申請出具供道路交通使用之證明，故歷
      年來均免稅，而無繳納地價稅之證明，原告主張系爭土地
      有繳納地價稅云云，洵非事實！
（十五）系爭土地自日據時代前即已供道路使用，此有台灣省林務
      局於六十五年所作之航測圖可稽，系爭土係屬既成道路，
      至為灼明。
三、證據：提出柳營鄉篤農村、重溪村村民之陳情報告書、九十
    二年五月二十日之會勘記錄影本、台南縣政府九十二年六月
    六日府工管字第0920090537號函、柳營鄉公所七十年一月三
    十一日七十所建字第五五九號證明書、台南縣稅捐稽徵處九
    十三年八月三十日南縣稅土字第0930051399號函、本院九十
    一年度訴字第二０四七號民事判決、台南縣政府八十五年六
    月八日八五府工都字第89894號函、台南縣柳營鄉公所八共
    年四月編製之柳營鄉○○○○道路實施計劃、林務局航測圖
    、土地稅減免規則各一份為證。
丙、本院依原告聲請，會同台南縣鹽水地政事務所員勘測現場，
    並依職權函詢台南縣政府暨台南縣稅捐稽徵處，調取本院九
    十一年度訴字第二０四七號卷宗。
      理      由
一、原告起訴主張：系爭土地為原告所有，自圓環存在時，即已
    作連接著涼亭使用，作為涼亭出入之地，等於是該涼亭之庭
    院，與該涼亭一塊構成一個圓環，被告未得原告同意，鋪設
    柏油供公眾休閒活動使用，並非作為道路之使用。現圓環拆
    除後剩下系爭土地就是空地，與其他週邊道路可區分，故系
    爭土地與原來之圓環固有不可分之性質，但圓環拆除後此項
    關係已走入歷史，即路歸路空地歸空地，已脫離昔日使用不
    可分之性質，系爭土地並非既成巷道，無公用通行地役權存
    在。且原告之父亦未曾申請該免稅證明書，系爭土地自九十
    二年四月間原告繼承分割取得後，始自行申報繳交地價稅，
    為此本於物上請求權及不當得利之法律關係，訴請被告應將
    系爭土地柏油路面除去後，返還原告；並給付五十九萬五千
    元之損害金給付於原告等語
二、被告則以：系爭土地係屬柏油路面之「圓環道路」，自日據
    時代即有，至台灣光復後仍繼續作為道路使用迄今，圓環週
    邊東西南北方均為既成道路，為柳營鄉內重溪村、篤農村村
    民對外交通要道，並為鄉內大農村、太康村及鄰近東山鄉田
    尾村出入小腳腿地區之重要交通動線，系爭土地屬既成道路
    而成立公用地役關係，從而被告將該有公用地役關係之現有
    巷道舖設柏油路面，原告依法自有容忍之義務，且系爭土地
    至今始終均作為道路使用，並無地理環境或人文狀況改變，
    而喪失其原有功能之情事。而系爭土地歷年來均無繳交地價
    稅，至九十二年四月間原告繼承分割取得系爭土地後，始自
    行申報繳交地價稅，足證系爭土地自日據時代之前即供道路
    使用至今，而為既成道路。又被告於原告陳情徵收土地時，
    因礙於經費，乃對圓環涼亭使用部分欲先行辦理價購，至於
    道路使用部分則待南八十一線道路拓寬徵收時一併辦理，惟
    因原告未同意，而未能依法予以補償等語，資為抗辯。爰求
    為判決原告之訴駁回等語。
三、得心證之理由：
    原告主張被告於系爭土地上鋪設柏油路面，即屬無權占有系
    爭土地，獲有相當土地租金之不當得利，並致原告受有損害
    云云，惟為被告所否認，並以前揭情詞置辯。茲本件兩造之
    爭點在於：（一）系爭土地上是否為既成道路，有公用地役
    關係存在？（二）被告應否將系爭土地柏油路面剷除，將土
    地返還原告？（三）原告得否依不當得利請求被告給付八十
    八年六月七日起計算五年份相當於地租金額五十九萬五千元
    之損害金？
（一）系爭土地是否為既成道路，有公用地役權存在：
  1.按公用地役關係乃私有土地而具有公共用物性質之法律關係
    ，與民法上地役權之概念有間，久為我國法制所承認（參照
    司法院釋字第二五五號解釋、行政法院四十五年判字第八號
    及六十一年判字第四三五號判例）。既成道路成立公用地役
    關係，首須為不特定之公眾通行所必要，而非僅為通行之便
    利或省時；其次，於公眾通行之初，土地所有權人並無阻止
    之情事；其三，須經歷之年代久遠而未曾中斷，所謂年代久
    遠雖不必限定其期間，但仍應以時日長久，一般人無復記憶
    其確實之起始，僅能知其梗概（例如始於日據時期、八七水
    災等）為必要。至於依建築法規及民法等之規定，提供土地
    作為公眾通行之道路，與因時效而形成之既成道路不同，非
    本件解釋所指之公用地役關係，乃屬當然（參照司法院大法
    官釋字第四００號解釋文及理由書）。又所謂通行所必要，
    則指利用所有權人之土地必須得以達到通行之目的、公
    用地役權存續所得以維護之公共利益須大於所有權人因公用
    地役權致私法上權利受限制所產生之損害、公用地役權對
    於所有權人之侵害是否最小。
  2.查經，本院至現場勘驗結果，系爭土地現況舖設有柏油路面
    ，西側與台南縣柳營鄉○○○段三四一之十六地號土地相鄰
    ，現為柳營鄉○○○○道路；東側與同段三四一之十七及同
    段三四一之五地號土地相鄰，其上有磚造瓦屋平房建物，並
    向北延伸有數棟建物接鄰建築；北側與同段三四一之一地號
    土地相鄰，其上除拆除之圓環遺跡舖有水泥外，其餘現柏油
    為道路；南側與同段三二三之二地號土地相鄰，現為六米寬
    柏油道路。系爭土地為柳營鄉○○○○道路、同段三四一之
    一地號柏油道路、同段三二三之二地號六米寬柏油道路交叉
    匯集之處，具不可分離關係，並為東側建物連接上開三道路
    之出入道路，此有有本院九十三年八月二十四日勘驗筆錄附
    卷可稽。又證人董瑞雄到庭證稱：「（同段三四一之一地號
    土地）分割之前，我與原告均是共有權人，各自持分二分之
    一。．．．日據時代系爭土地規劃為重要道路及圓環，當初
    有徵收地價稅，但因為系爭土地已經規劃為道路及圓環，所
    以分割三四一之一地號以後，我們就有先後二次，請求鄉公
    所出具證明申請免稅，當時是在我父親及我舅舅（即原告之
    父）名下，但是我申請辦的。．．．系爭土地係供當地居民
    及外環鄉鎮通行之用，在未建設為圓環之前為一果園。（問
    ：申請土地免稅時，系爭土地做何用途？）日據時代已經供
    圓環及道路使用。作果園之用途，是我聽我父親所講述的。
    系爭土地是在昭和十一年即民國二十五年，我父親向我外公
    承買的。事後再由我母親及原告父親繼承系爭土地，而簽立
    買賣契約證書，依該證書所載，當時是種植果樹。但從我小
    時候看到的系爭土地就是道路地。（問：目前你所有之土地
    是否仍免稅，並供道路使用？）是的。分割之後，原告是否
    有申請為免稅，我就不清楚，但我所有部分，仍繼續申請為
    免稅。（問：分割之前，是否有繳過地價稅？有，就是因為
    有被徵收過地價稅過，所以我們才申請免稅，民國七十年申
    請之後就沒有繳稅，縱有繳稅也是七十年以前。九十年十月
    十二日柳營鄉公所與我們土地所有權人協調，鄉公所願意徵
    收圓環部分土地，以公告地價加四成先行徵收，其餘道路部
    分，事後等道路擴寬再行徵收，因為尚有其他私有土地供道
    路使用，若一併徵收，會有圖利之問題。但原告不同意鄉公
    所之意見，要求鄉公所一次徵收，故圓環上之涼亭才被拆除
    。」等語，並提出九十年十月十二日協調會結論之記錄、買
    賣契約證書各一件為證。再參諸被告所提出之六十五年十月
    份航照圖顯示，當時系爭土地上即無建物或種植農作，且其
    與相鄰道路位置狀況，除中間之圓環業經拆除外，亦與本院
    履勘現場時相仿，此有被告所提出航照圖一件在卷可稽，足
    見系爭土地至少於六十五年間已作道路使用迄今。是認系爭
    土地是為柳營鄉重溪村、篤農村村民出入連接鄉道通行之必
    要道路，且於通行之初，其所有權人並無阻止之情事，雖最
    早做為道路使用之時點已經無法確認，然系爭土地至少於六
    十五年間已作道路使用迄今，又其上圓環涼亭，雖於九十三
    年間拆除，環境稍有更異，惟系爭土地與週邊道路有不可分
    之使用性質，並未喪失其原有既成道路供不特定公眾通行之
    功能，此亦有台南縣政府九十三年十二月二十九日府工管字
    第０九三０二一五七三五號函在卷可參，揆諸前開說明，系
    爭土地應為已有公用地役關係存在之既成道路，被告辯稱系
    爭土地已有公用地役關係存在等情，應屬有據。
（二）被告應否將系爭土地柏油路面剷除，將土地返還原告：
  １、按行政主體得依法律規定或以法律行為，對私人之動產或
      不動產取得管理權或他物權，使該項動產或不動產成為他
      有公物，以達行政之目的。此際該私人雖仍保有其所有權
      ，但其權利之行使，則應受限制，不得與行政目的相違反
      。本件土地成為道路供公眾通行，既已歷數十年之久，自
      應認為已因時效完成而有公用地役關係之存在。此項道路
      之土地，即已成為他有公物中之公共用物。原告雖仍有其
      所有權，但其所有權之行使應受限制，不得違反供公眾通
      行之目的。原告擅自將已成之道路廢止，改闢為田耕作，
      被告官署糾正原告此項行為，回復原來道路，此項處分，
      自非違法（參照最高行政法院四十五年判字第八號判例、
      六十一年判字第四三五號判例）。又私有土地已成立公用
      通行地役權者，其所有權之行使，應受限制，土地所有人
      不得違反供公眾通行之目的而為使用，非土地所有權人於
      通行之必要所為之行為，尚非無權使用，第三人對於前述
      通行必要範圍內所為之行為，不得本於所有權而請求排除
      之，亦不得請求返還土地。
  ２、次按，所有人對於無權占有或侵奪其所有物者，得請求返
      還之。對於妨害其所有權者，得請求除去之。有妨害其所
      有權之虞者，得請求防止之，民法第七百六十七條定有明
      文。原告雖主張被告於系爭土地上舖設柏油路面，無權占
      用系爭土地云云。惟查，承前所述，系爭土地成為道路供
      公眾通行，業已歷數十年之久，且已因時效完成而有公用
      地役關係存在，系爭土地已成為他有公物中之公共用物，
      原告所有權之行使，應受有限制，被告為地方行政機關，
      其本於公用地役關係，基於通行之安全，於系爭土地上鋪
      設柏油路面以利通行，核屬通行之必要範圍內所為之使用
      行為，參諸前開說明，自難認為構成無權占有或侵奪原告
      所有物之行為，原告依物上請求權，請求被告應將系爭土
      地柏油路面剷除，將土地返還原告，即不能准許。
（三）末按私有土地實際供公眾通行數十年之道路使用，公法上
      應認為已有公用地役關係存在，其所有權之行使應受限制
      ，土地所有人不得違反供公眾通行之目的而為使用（行政
      法院四十六年判字第三九號判例參照）。而既成道路符合
      一定要件而成立公用地役關係者，其所有權人對土地既已
      無從自由使用收益，形成因公益而特別犧牲其財產上之利
      益，國家自應依法律之規定辦理徵收補償，各級政府如因
      經費困難，不能對上述道路全面徵收補償，有關機關亦應
      訂定期限籌措財源逐年辦理或以他法補償其損失，固經司
      法院大法官會議釋字第四○○號解釋在案；惟既成道路之
      使用既係公法上之公用地役關係，其補償關係自屬公法上
      之權利義務，此公用地役關係存續時，於此公用目的範圍
      內，要無私法上不當得利之問題（最高法院八十八年台上
      字第三四七九號判決參照）。本件被告雖未經徵收程序或
      給付補償費，即逕行舖設柏油使用原告所有系爭土地，固
      為被告所不爭，惟其既未受有私法上之利益，揆諸前揭說
      明，本件核屬原告得否請求被告為徵收之行政處分之問題
      ，原告以系爭土地未經徵收及未發放徵收補償費為由，依
      私法上之權利義務關係請求被告給付八十八年六月七日起
      計算五年份相當於地租金額五十九萬五千元之損害金，於
      法未合，係屬無據，不能准許。
四、從而，原告請求被告應將坐落台南縣柳營鄉○○○段三四一
    之十八地號土地上如附圖Ｂ所示部分面積二一一平方公尺柏
    油路面除去後，將該基地返還原告；及被告應自八十八年六
    月七日起計算五年份相當於地租金額五十九萬五千元之損害
    金給付於原告，即無理由，不能准許。原告之訴既經駁回，
    其假執行之聲請已失所附麗，應併駁回之。
五、本件判決之基礎已臻明確，兩造其餘之攻擊防禦方法及舉證
    ，核與判決結果無影響，無一一審究之必要，併此敘明。
六、據上論結，本件原告之訴為無理由，依民事訴訟法第78條，
    判決如主文。
中　　華　　民　　國　　94　　年　　5 　　月　　30　　日
                        臺灣臺南地方法院民事第三庭
                            法　  　官　田幸艷
上為正本係照原本作成。
如對本判決上訴，須於判決送達後20日內向本院提出上訴狀。
中　　華　　民　　國　　94　　年　　5 　　月　　31　　日
                            法院書記官  李培聞
